【裁判字號】    96,上易,187
【裁判日期】    970215
【裁判案由】    竊盜
【裁判全文】
臺灣高等法院花蓮分院刑事判決         96年度上易字第187號
上  訴  人
即  被  告  己○○
選任辯護人  施怡君律師
上列上訴人因竊盜案件，不服臺灣花蓮地方法院96年度易更字第
1號中華民國96年8月24日第一審判決（起訴案號：臺灣花蓮地方
法院檢察署95年度偵續字第32號）提起上訴，本院判決如下：
    主  文
原判決撤銷。
己○○無罪。
    理  由
一、公訴意旨略以：被告己○○前於民國93年7、8月間起，未經
    告訴人戊○○○的同意（戊○○○之女丙○○為實際出資人
    ，登記在戊○○○名義下），擅自將原標自經濟部水利署第
    九河川局之壽豐鄉豐坪橋上下游河道整理出之大量砂石（該
    砂石以下簡為河川砂石）堆置在告訴人所有坐落於花蓮縣萬
    榮鄉○○段1194號土地上（該土地面積為11520平方公尺；
    被告涉竊佔部分，業經法院判處有期徒刑4月確定）。嗣告
    訴人與被告所屬賀洲國際企業有限公司（下稱賀洲公司；設
    於花蓮市○○路48號）於93年09月18日，在花蓮市○○路14
    7號民間公證人許正次事務所達成協議，雙方約定賀洲公司
    於94年05月31日以前，將原先所堆置之所有砂石全部清理移
    除，並應將告訴人土地遭挖鬆，地基整理鋪平與柏油路面等
    高，加覆30公分之壤土等事項，94年05月15日再次簽訂承諾
    書，告訴人同意賀洲公司繼續清理河川砂石至94年09月30
    日以前。詎被告竟認有機可趁，乃以清除堆放之河川砂石為
    幌，基於意圖為自己不法所有之概括犯意，自94年07月下旬
    某日起，至同年08月06日止（共計約9、10日），經由其他
    砂石場業者所僱用之不知情怪手司機乙○○等三人駕駛怪手
    在上開土地整地並搬運河川砂石之際，親自指示乙○○等人
    從原屬於告訴人土地面表下約1.5公尺處（該土地砂石呈黃
    紅深色；下簡稱原始砂石）進行開挖，並連續將所挖掘出屬
    於告訴人所有之原始砂石，連同原先堆置之河川砂石，共同
    放置在砂石車（每車載運量為12立方公尺），再由其他不知
    情之砂石車司機將該等砂石載運到他處進行處理，每日將原
    始砂石連同河川砂石共計載運約60台砂石車的量。嗣於94年
    08月06日丙○○會同花蓮縣警察局鳳林分局西林派出所警員
    至現場查看，當場查獲正在該處工作之乙○○等人。因認被
    告犯刑法第320條第1項竊盜罪云云。
二、按犯罪事實應依證據認定之，無證據不得認定犯罪事實；又
    不能證明被告犯罪者，應諭知無罪之判決，刑事訴訟法第15
    4條第2項、第301條第1項分別定有明文。再所謂認定犯罪事
    實之證據，係指足以認定被告確有犯罪行為之積極證據而言
    ，苟未能發現相當證據，或證據不足為不利於被告事實之認
    定時，即應為有利於被告之認定，更不必有何有利之證據，
    亦不能以推測或擬制之方法，以為裁判基礎，最高法院29年
    上字第3105號、40年台上字第86號、56年台上字第807號判
    例意旨可資參照
三、公訴人認被告犯刑法第320條第1項之竊盜罪嫌，無非以被告
    供述、告訴代理人丙○○指訴、證人乙○○之指證、現場照
    片、地籍圖謄本、土地所有權狀影本等件為據。訊據被告固
    坦承將其於93年03月間標得河川局所出售之壽豐溪河川土石
    ，堆置於告訴人土地，嗣與告訴人簽訂協議書，約定被告應
    清理移除堆置於告訴人土地上之砂石、挖鬆土地、整地、加
    覆壤土及造林，再將土地歸還告訴人等情不諱。惟否認有利
    用清運河川砂石之機會盜取告訴人土地之原始砂石之行為，
    辯稱略以：公訴人所稱之盜採土石期間94年07月中旬起至08
    月06日止，正是被告依協議書及承諾書清運土石、挖鬆土地
    及整平土地之時，開挖土地乃被告進行合約要求之清運土石
    、挖鬆土地及整平土地等所必需，而被告為完成對告訴人之
    合約上義務，亦會回填土方至開挖處，其後再加覆30公分壤
    土，如此不僅上開土地得以回復原狀，更可見平整之貌，告
    訴人指被告竊盜現場土石，實係誤解被告依約所為之各項行
    為。又苟被告有竊盜告訴人土地原有砂石之犯意，則被告何
    需申請鑑界，令被告因土地界址之確定更容易遭追查等語。
四、按告訴人之代理人丙○○與被告所屬賀洲公司於93年09月18
    日簽訂協議書，約定賀洲公司應於94年05月31日清理移除告
    訴人土地上所有砂石，將土地挖鬆，地基整理舖平與柏油路
    面等高後，加覆30公分之壤土，賀洲公司為確保履約，當場
    交付賀洲公司負責人陳小麗於花蓮市第二信用合作社新台幣
    50萬元之定期存款存單予告訴人設質，嗣賀洲公司無法如期
    將告訴人土地之河川砂石清理完畢，雙方於94年05月15日再
    次簽訂承諾書，告訴人同意賀洲公司繼續清理土石至94年09
    月30日，除原約定條件外，賀洲公司另須在告訴人與毗鄰土
    地交界點種植樟樹造林，贈送中古貨櫃屋一只予告訴人，另
    提供發票日94年09月30日、面額40萬元之支票質押予告訴人
    以擔保履約等情，有台灣花蓮地方法院所屬民間公證人許正
    次事務所公證之協議書（偵卷第16至18頁）、二信定期存款
    存單（存款人陳小麗、金額50萬元，偵卷第19頁）、承諾書
    （偵卷第20至22頁）、支票（發票人賀洲公司、面額40萬元
    ，偵卷第23頁）、原審法院95年度訴字第283號給付違約金
    民事判決（原審更卷第20至27頁）等影本為證。是被告所屬
    之賀洲公司確實對告訴人負有清運告訴人土地上堆置之河川
    砂石及恢復原狀後加覆壤土之義務，惟賀洲公司並未依約於
    94年09月30日前完成清理告訴人土地上河川砂石，恢復土地
    原狀返還告訴人，有債務不履行之情事。
五、然被告否認有竊盜告訴人土地原始砂石之犯意。經查：
（一）賀洲公司堆置於西林段之河川土石，數量龐大，堆置完畢
      後觀之如數座小山，從豐平橋上望去，堆置之土石高度達
      電塔之一半，猶如白色丘陵，此有堆置完畢當時之現場照
      片可憑（本院卷第90頁），告訴代理人丙○○亦證述河川
      砂石堆高約有5層樓高、25公尺在卷（原審更卷第35、69
      頁），可得證實。
（二）賀洲公司對於前開堆置如山丘之河川砂石之處理，大部分
      出售予砂石業者，少部分委請代工廠加工處理，惟不論係
      河川砂石之出售或加工處理，均係砂石廠或加工廠自行聘
      請怪手司機及卡車至堆置現場搬運砂石，賀洲公司則不另
      雇工及租用設備為買主搬運砂石等情，業據買方之一「同
      海砂石股份有限公司」經理甲○○於本院證述：於93年11
      月與賀洲公司簽訂買賣契約購買土石級配料，同海公司自
      94年01月起至94年07月止僱工至現場裝載砂石，能確定所
      裝載之砂石是賀洲公司自第九河川局疏濬載運堆置如山丘
      之砂石等語（本院卷第116、117頁），另加工廠威神企業
      有限公司聘僱之怪手司機乙○○亦證述：伊受威神企業有
      限公司派遣至現場作業，老闆是向被告買級配料等語在卷
      （原審更卷第112頁，證人乙○○於原審未經具結，但於
      本院具結後證述其於原審所為之陳述實在，其於原審之證
      詞應有證據能力），並有被告提出土石級料買賣契約書、
      請款單、現金支出傳票等件為證（本院卷第79至89頁），
      堪信為真實。由於被告所屬之賀洲公司與告訴人已簽訂前
      開協議及承諾書，賀洲公司應於94年09月30日前回復告訴
      人土地原狀後加以整平、填高至柏油路面等高。為求儘快
      將系爭土地回復原狀，被告乃央請現場受買家及加工廠指
      派至現場作業之怪手及司機一邊裝運河川土石，一邊整地
      乙情，亦據乙○○證述：「老闆叫我去做被告的工作，第
      一天去的時候，被告就交待我這樣做，我是在柏油路那邊
      挖平進來。」「被告只是交代依照隔壁的高度下來1米半
      來整平。」「我是順著挖下來，順便把邊邊整平。」等語
      在卷（原審更卷第112、113頁），且告訴人土地因堆置之
      砂石大部分已經清運，較諸相鄰之1192地號土地呈現較平
      整之樣貌，亦有現場照片及地籍圖可證（本院卷第97、98
      頁），足證被告確實已著手清運河川砂石後之整地工作。
（三）然告訴人土地因全區覆蓋著河川砂石，未見原始土地之基
      準線及界樁乙節，業據台灣花蓮地方法院檢察署檢察官於
      95 年03月09日履勘，並製有履勘筆錄可憑（偵卷第55頁
      ），亦經鳳林地政事務所以鳳地測字第0940007334號函覆
      檢察署「萬榮鄉○○段1194號土地全筆堆置砂石」之現狀
      屬實（偵卷第36頁），故告訴人與賀洲公司於訂立協議書
      時即約定賀洲公司應向地政事務所申請重新鑑界、定樁，
      而被告確實於94年08月01日向花蓮縣鳳林地政事務所申請
      鑑界測量，經排定於94年08月09日測量乙節，有被告提出
      之花蓮縣地政規費徵收聯單可稽（偵卷第24、25頁）。告
      訴代理人丙○○於原審雖指陳：與路面水平以上的砂石是
      屬於被告的，水平以下都是我的，於本院復稱：我那塊地
      是有耕作的，是水平的。然現場是屬河床地，告訴代理人
      亦不諱言：面對我的土地右邊鄰地比我的低，我的土地左
      邊比右邊高（原審更卷第35頁），且據怪手司機乙○○所
      證，依照經驗判斷，當時的土地應該是高低不平（原審更
      卷第114頁），並有被告提出1194地號與上、下游鄰地高
      差比較尺寸（實測）表暨現場照片2張（原審更卷第28頁
      ）為憑，是告訴人土地非與柏油路面水平等高，且與相鄰
      土地亦未等高之事實應可確定。而於94年08月09日鑑界測
      量告訴人土地前，被告為儘早完成整地將土地交還告訴人
      ，乃央請現場載運砂石之怪手司機乙○○等人一邊搬運河
      川砂石、一邊整順土地，對於挖取到告訴人土地較高處之
      土石則回填至低處，並未指示運離現場之事實，亦據證人
      乙○○證稱：「（你整地時向被告表示需要一輛車載運砂
      石，當時把挖出來的砂石倒在何處？）南邊，我有親眼看
      見。」「（原有土地砂石被挖出後如何處理？）我是順著
      挖下來，比較高的就會移到比較低的地方，並沒有將土石
      或砂石運到別處去。」「（被告指示土地整到平順之標準
      為何？）以鐵條紅點下來1米為水平，該水平與隔壁土地
      差不多等高。」「（是從覆蓋河川砂石處或原有土地表層
      下挖？）我整地挖掘的時候，現場有覆蓋大小石塊等河川
      砂石，不是原有的表層土壞」等語（原審更卷第115頁、
      本院卷第113、114頁），而94年08月07日當時，被告即向
      告訴代理人告知並解釋整地方法，告訴代理人並表示那就
      這樣子做乙節，亦經乙○○證述：「地主在派出所那邊就
      跟被告說照他的意思整地，好種東西。」（本院卷第11 2
      頁），此核告訴人代理人於原審時指訴：「他（被告）是
      邊挖、邊堆，被告就是賴皮，說整順就好。」，是雙方顯
      然對於回復土地原狀，應至柏油路面水平等高或順著相鄰
      較低土地地勢整平認知有所不同，而此爭端應屬契約履行
      問題。再者，告訴人所謂被告竊盜之時間94年08月06 日
      ，其時尚在被告與告訴人之合約期間，被告當時為告訴人
      進行整地，並未將挖取到告訴人土地原始砂石搬離現場，
      而係回填至地勢較低處，已如前述，則被告尚未進行至回
      填之程度時，告訴人因發現怪手司機挖取土石即提出竊盜
      告訴，以乎言之過早。被告於同年94年09月06日曾回覆告
      訴人寄發之存證信函解釋告訴人之疑慮，並請求告訴人於
      同年09月12日出面協調並派人會同整地，然雙方並無共識
      ，故告訴人土地至今猶未復原，亦有告訴人及被告所發之
      存證信函影本（偵卷第26至33頁）可證，是被告依上開協
      議書、承諾書，仍負有清理告訴人土地上河川砂石，恢復
      土地原狀返還告訴人之契約義務，此為民事債務不履行問
      題。
六、至於告訴代理人於94年8月6日發覺砂石車正在現場載運非屬
    河川砂石之土石，現場處理警員命司機將非屬河川砂石之土
    石卸下，有告訴代理人提出之照片附於偵續卷第10頁可稽。
    然證人沈樹民於原審證稱：「問：警察查看砂石車上的物品
    時，你有無看到？）有，我們當時就在工作，上面黃黃的土
    是我前面5公分、10公分挖，只有一小部分，一部車子，是
    為了在系爭土地上搬運方便。」「系爭土地黃黃的，還有一
    些雜物、草、木頭，我先把那些草整一下，因為要回填。」
    「（你整地時向被告表示需要一輛車載運砂石，當時把挖出
    來的砂石倒在何處？）南邊，我有親眼看見。」等語，足認
    現場整地時挖出告訴人土地原始砂石並無運出，而係打算回
    填至低處土地。告訴代理人另提出由李聖堂測量技師繪製之
    測量圖，指摘被告盜挖區域佔土地總面積70%及盜挖土石體
    積4537立方公尺，以為被告竊盜犯罪之證據，雖非無見。然
    查原始土地之高程已不復見，檢察官囑請內政部土地測量局
    人員及原審法院等現場履勘均無法辨明並為測量，是前揭測
    量以87年08月之地形圖為基準是否合於當時現狀已有疑問，
    被告對此另提出94年12月22日測量1194地號與上、下游鄰地
    高差比較尺寸（實測）圖暨現場照片執為現場土地高低不平
    之證據，足見告訴代理人與被告對於土地之高程各有意見。
    本院認為告訴人土地與鄰地原即有高低差，且94年08月06日
    尚在履約期間，尚乏積極證據認定被告業已將告訴人土地原
    始砂石運出之事實，尚不得僅以現場土地高低差，逕認定被
    告盜採告訴人土地之原始砂石行為。況被告對告訴人土地負
    有整地回填造林等義務，縱使告訴人土地之高程遭被告央請
    之怪手司機挖掘取出，亦將因被告履行整地回填造林等合約
    義務而回復。被告若有未合於協議書及承諾書約定之本旨履
    約，告訴人應另循民事程序解決紛爭，非可以刑事竊盜罪相
    繩之。
七、綜上所述，告訴人土地為河床地，地勢原即低於柏油路面，
    亦低於左邊鄰地，然高於右邊鄰地，被告逕以相鄰較低地勢
    之土地高程為基準而下挖告訴人土地，致未合於告訴人之原
    意，然雙方簽有契約且在履約期間，被告所屬賀洲公司另提
    供定期存款存單、支票擔保履約，告訴人土地並經鑑界實測
    完畢等，實不足認定被告有何不法所有之意圖。原審不察，
    對被告論罪科刑，即為不當，被告上訴為有無理由，應由本
    院撤銷改判，另為無罪之諭知。
據上論結，應依刑事訴訟法第369條第1項前段、第364條、第301
條第1項前段、判決如主文。
本案經檢察官丁○○到庭執行職務。
中    華    民    國    97    年    2     月    15    日
                            刑事庭審判長法  官  謝志揚
                                        法  官  賴淳良
                                        法  官  劉雪惠
以上正本證明與原本無異。
本件判決不得上訴。
                                        書記官  李德霞
中    華    民    國    97    年    2     月    15    日


司法院資訊處製作；財團法人民間司法改革基金會備份。
